臺灣高等法院高雄分院刑事判決　　　　　　　　　九十一年度上易字第一四四九號
　　上　訴　人
　　即　被　告　甲○○
右上訴人因詐欺等案件，不服臺灣高雄地方法院九十年度易字第四二七二號中華民國
九十一年八月二十二日第一審判決（起訴案號：臺灣高雄地方法院檢察署九十年度偵
字第五三六○號、九十年度偵緝字第二六四號），提起上訴，本院判決如左：
    主  文
上訴駁回。
    事  實
一、甲○○於民國八十三年間，因偽造有價證券罪，經臺灣高等法院臺南分院判處有
    期徒刑三年二月確定，於八十六年四月十七日縮短刑期假釋出獄，應至八十七年
    十一月二十六日始假釋期滿，竟於假釋期間，猶不知悔改，本欲購買汽車使用，
    然因信用不佳，未符附條件買賣購車資格，便商請友人劉興邦（經原審通緝中）
    協助，兩人均明知無力支付購車之分期款，仍於八十七年六月三日，共同基於意
    圖為自己不法所有及利益之犯意聯絡，由劉興邦出具名義擔任債務人並提供房屋
    作為擔保，以藉動產擔保交易附條件買賣之方式，佯向高雄汽車企業股份有限公
    司（以下簡稱高雄車業公司）購買車號ＫＶ—九四三五號自用小客車一輛，並訂
    立附條件買賣契約書，約定總價金為新台幣（下同）八十四萬六千七百二十元，
    免付頭期款，自八十七年七月十日起至九十一年六月十日止，每月一期，分四十
    八期給付，每期應繳價金一萬七千六百四十元，標的物存放地點為高雄縣岡山鎮
    ○○路六四之一四號三樓，在價金未付清之前，標的物所有權仍屬於出賣人即高
    雄車業公司所有，買受人僅得依約占有使用，不得任意遷移或為其他處分，甲○
    ○則擔任連帶保證人，並於該車之車險保檢單上註明甲○○為使用人，高雄車業
    公司不疑有詐而陷於錯誤，將前開車輛出售交付與甲○○。詎劉、林二人取得標
    的物後，自第一期起之分期款即完全未給付，並將標的物擅自遷移至不明處所，
    而未通知債權人高雄車業公司，致使債權人追討無門，亦遍尋不著買賣標的物而
    受有損害。
二、案經高雄車業公司訴由臺灣高雄地方法院檢察署檢察官偵查起訴。
    理  由
一、訊據上訴人即被告甲○○固坦承曾陪同同案被告劉興邦至高雄車業公司購買車輛
    ，並擔任上揭車號ＫＶ—九四三五號自用小客車動產擔保交易附條件買賣契約之
    連帶保證人，交車當日係與同案被告劉興邦共同至車廠領車等情不諱，惟矢口否
    認有何與同案被告劉興邦共同詐欺及違反動產擔保交易法之犯行，於原審及本院
    均辯稱：該車是劉興邦要買來用的，我只是基於朋友情誼幫他當連帶保證人而已
    ，當天交車時，劉興邦也有去，我僅於交車當天向他借來使用一天即交還給他，
    之後就再也沒見過該車，也找不到劉興邦云云。
二、經查：
  (一)證人即高雄車業公司負責接洽本件自用小客車買賣之業務員郭建德於偵查中已證
    稱：「（問：何人出面買車？）甲○○出面跟我接洽，後來因他條件不足，擔保
    不夠，所以找劉興邦出具擔保品」、「（問：當時車子交給何人？）甲○○，是
    在公司交給他，劉興邦沒有去」、「（問：當初車子為何沒有交給劉興邦？）當
    初接洽時就有同意車子交甲○○」等語（見八十九年偵緝字第一三○號偵查卷第
    四二頁反面），復於原審調查時證稱：「（問：當時情形如何？）一開始都是甲
    ○○去看車的，後來因為他條件不允許，他雖有台南的房子，但我們評估後認為
    不允許，後來甲○○才去找劉興邦」、「（問：當天交車是何人前往？）是甲○
    ○去的，在買車對保過程中就是甲○○為主，所以我們有詢問最後交車要交給誰
    ，甲○○表示交給他就可以」「我們公司認為是甲○○要買車，所以車險使用人
    也是寫甲○○的名字」等語甚詳（見原審卷第一○一頁、一○二頁）；另證人即
    高雄車業公司主管孫英翔亦於原審證稱：「我記得是甲○○要用車，車主是劉興
    邦，房保也是劉興邦」「（問：為何沒有讓甲○○當車主？）當時我記得甲○○
    提供保證人的部分，因為資力不符合，所以由劉興邦的不動產提供擔保」「（問
    ：一開始看車的時候，何人來的？）最早是甲○○自己來」「（問：是否記得交
    車的時候何人來的？）我記得是甲○○去的」「（問：一般情形是否會將車交給
    連帶保證人？）一般是不會有這種情形，這件是因為車主與使用人連帶保證，才
    會交車交給甲○○」等語明確（見原審卷第一一四頁、一一五頁），彼此互核一
    致，證人郭建德並提出上開車號ＫＶ—九四三五號自用小客車之交車確認單車主
    簽章欄內及領牌交車申請單客戶欄內，確均由被告甲○○親簽無訛，且該車之車
    險保檢單之被保險人欄內，並載明：「使用人：甲○○先生」等語屬實，有該車
    號ＫＶ—九四三五號自用小客車之交車確認單、領牌交車申請單及車險保險單影
    本各一紙附卷可稽（見八十九年偵緝字第一三○號偵查卷第五七頁、原審卷第一
    二五頁、一二六頁）；參酌同案被告劉興邦於偵查中亦供稱：「（問：車款付幾
    期？）我不知道，車子是我朋友甲○○在使用，是用我名字買的」「我不知道（
    車子）在那裏，他們公司是把車子交給甲○○，並沒有交給我」「（問：當初為
    何同意擔任買受人？）因甲○○之前幫過我，為了要幫他忙，才擔任買受人」等
    情（見八十九年度偵字第七九六九號偵查卷第二三頁反面、二七頁、五一頁），
    足徵證人郭建德、孫英翔上開指證並非虛詞，且佐以證人郭建德及孫英翔與被告
    甲○○及同案被告劉興邦間，於購車前本不相識，亦無任何仇隙，僅係負責本件
    汽車買賣之業務員及主管，應無甘冒偽證罪責受刑事訴追之風險，而設詞誣陷被
    告甲○○之理，是證人郭建德及孫英翔之證詞堪以採信。
  (二)又證人郭建德於原審證稱：當時被告甲○○所提供用以當作擔保之不動產，係一
    間位於台南縣之公寓，後因經公司方面評估條件不允許，被告甲○○才找來同案
    被告劉興邦擔任債務人等語（見原審卷第一○一頁、一二○頁），核與被告甲○
    ○於原審自承：該公寓確位於台南縣永康市某處五樓，該屋登記名義人為其妻，
    後因有糾紛遭法院查封拍賣等情（見原審卷第一二○頁），大致相符，被告並於
    本院調查時承稱：我當時信用有瑕疵，票據被拒絕往來，沒有能力買車云云（見
    本院九十一年十一月五日訊問筆錄），足認一開始確係被告甲○○先表示要買車
    ，後因資力不足，未符購車資格，故無法以自己名義購車等情無訛。被告雖辯稱
    ：係同案被告劉興邦要買車，伊只是基於朋友情誼擔任連帶保證人云云，然其既
    非債務人，何須於該車車險保檢單之被保險人欄內載明：「使用人：甲○○先生
    」等語，且交車時又由其親自簽收，顯與一般僅擔任連帶保證人之交易習慣均不
    相符，況被告甲○○於購買該車之過程中，如未有將來欲使用該車之明確表示，
    高雄車業公司方面豈有自行於車險保檢單上註明該車使用人為被告甲○○之理？
    又被告甲○○若非車主，且辯稱交車當天劉興邦也有到場云云，則其何須代表車
    主於交車簽認單上簽名領車？益證被告甲○○於本件汽車買賣中，顯非僅係一般
    連帶保證人之地位而已。
  (三)綜上所述，堪認被告甲○○自始即參與本件車號ＫＶ—九四三五號自用小客車之
    買賣，後因無法提供擔保，方請同案被告劉興邦協助，兩人共同佯以動產擔保交
    易附條件買賣之方式，由同案被告劉興邦出具名義擔任債務人並提供房保，自己
    則擔任連帶保證人，使高雄車業公司陷於錯誤，而出售及交付該車與被告甲○○
    等情甚明，被告甲○○所辯上開各語，無非事後卸責之詞，不足採信。被告甲○
    ○及同案被告劉興邦二人於購買該車後，自第一期之分期款即分毫未繳納，顯見
    渠等自始即無繳納該車車款之意思，卻仍共同以上揭動產擔保交易附條件買賣之
    方式購買該車，且迄今均無法明確交代目前該車之所在，該車又已遷出約定存放
    地點之高雄縣岡山鎮○○路六四之一四號三樓，是渠等顯已將該車遷移至不詳處
    所，足生損害於債權人高雄車業公司，渠二人就詐欺及違反動產擔保交易法之犯
    行，均有犯意聯絡及行為分擔，至為明確；此外，復有本件附條件買賣契約書影
    本及動產擔保交易附條件買賣設定書影本各一紙在卷為憑，被告甲○○之犯行洵
    堪認定，應予依法論科。
二、按動產擔保交易法第三十八條之罪，雖以動產擔保交易之債務人為犯罪主體，不
    包括保證人在內，屬因特定之債務人關係始成立之罪，惟若保證人有與債務人共
    同實施犯罪行為，仍應依刑法第三十一條第一項規定以共犯論（司法院大法官會
    議釋字第二二七號解釋理由書參照）。本件購車過程，實際買車、用車之人實為
    被告甲○○，其在動產擔保交易契約中又係連帶保證人，就本件動產擔保交易契
    約之簽訂固非債務人，然其後之不法利益違反動產擔保交易法之行為，則與債務
    人間有共同實施犯罪之情甚明，是核被告甲○○所為，係犯刑法第三百三十九條
    第一項之詐欺取財罪及動產擔保交易法第三十八條之罪。其與同案被告劉興邦就
    上開犯行有犯意聯絡及行為分擔，均應論以共同正犯。又被告甲○○所犯上開二
    罪間，有方法結果之牽連關係，為牽連犯，應依刑法第五十五條之規定從一重之
    詐欺取財罪處斷。
三、原審因依動產擔保交易法第三十八條，刑法第十一條前段、第三百三十九條第一
    項、第二十八條、第三十一條第一項、第五十五條、第四十一條第一項，罰金罰
    鍰提高標準條例第一條前段、第二條規定，並審酌被告明知已無資力，竟購買價
    值高達八十四萬餘元之自用小客車，迄今完全未給付告訴人，且犯後飾詞卸責，
    態度不佳等一切情狀，量處有期徒刑五月，並說明被告行為後，刑法第四十一條
    已於九十年一月十日修正公布，並於同年月十二日生效施行，而修正公布之刑法
    第四十一條第一項所規定者，係將修正前原所規定犯最重本刑三年以下有期徒刑
    之罪，而受六個月以下徒刑或拘役之宣告得易科罰金之要件，修改為犯最重本刑
    為五年以下有期徒刑之罪，而受六個月以下有期徒刑或拘役之宣告得易科罰金之
    要件，惟按刑法第二條第一項但書適用有利於行為人之法律時，除有特別規定，
    及事關執行如易服勞役、易科罰金、易以訓誡、數罪併罰之定執行刑及緩刑等，
    不應適用舊法者外，既認行為時法為有利於行為人，即不容對於其他關係條文，
    復參用裁判時法，以紊系統，最高法院二十九年上字五二五號著有判例可資參照
    ，是關於易科罰金之法律並無比較新舊法之問題應一律適用新法（原審贅以比較
    新舊法，應予更正），而諭知易科罰金之折算標準，認事用法俱無不合，量刑亦
    稱妥適，被告甲○○上訴意旨猶否認犯罪，空言指摘原判決不當，並無可取，為
    無理由，應予駁回。
據上論結，應依刑事訴訟法第三百六十八條，判決如主文。
本案經檢察官朱文彬到庭執行職務。
中    華    民    國      九十一      年      十一      月     二十七   日
                              臺灣高等法院高雄分院刑事第八庭
                                  審判長法官  郭雅美
                                        法官  張盛喜
                                        法官  裕斗
右正本證明與原本無異。
不得上訴。
                                  法院書記官  吳福連
中    華    民    國      九十一      年      十一      月    二十七    日
附錄：本判決論罪科刑法條：
刑法第三百三十九條第一項
  意圖為自己或第三人不法之所有，以詐術使人將本人或第三人之物交付者，處五年
  以下有期徒刑、拘役或科或併科一千元以下罰金。
動產擔保交易法第三十八條
  動產擔保交易之債務人，意圖不法之利益，將標的物遷移、出賣、出質、移轉、抵
  押或為其他處分，致生損害於債權人者，處三年以下有期徒刑、拘役或科或併科六
  千元以下罰金。
